【裁判字號】    92,台上,5659
【裁判日期】    921009
【裁判案由】    貪污
【裁判全文】
最高法院刑事判決                              九十二年度台上字第五六五九號
    上訴人  台灣高等法院台中分院檢察署檢察官
    被  告  甲○○
右上訴人因被告貪污案件，不服台灣高等法院台中分院中華民國九十一年九月三十日
第二審更審判決（九十一年度重上更(三)字第一二二號，起訴案號：台灣台中地方法院
檢察署八十五年度偵字第二０七七九號），提起上訴，本院判決如左：
    主  文
上訴駁回。
    理  由
按刑事訴訟法第三百七十七條規定，上訴於第三審法院，非以判決違背法令為理由，
不得為之。是提起第三審上訴，應以原判決違背法令為理由，係屬法定要件。如果上
訴理由狀並未依據卷內訴訟資料，具體指摘原判決不適用何種法則或如何適用不當，
或所指摘原判決違法情事，顯與法律規定得為第三審上訴理由之違法情形，不相適合
時，均應認其上訴為違背法律上之程式，予以駁回。本件原判決以公訴意旨略以：被
告甲○○係台中縣政府工務局建管課技士，負責審核各類建築管理事項，一般建物使
用執照以及雜項工作物建造執照、使用執照之裁決核發業務，為依據法令從事於公務
之人員。民國八十一年間，勝新建設股份有限公司（下稱勝新公司）於台中縣太平市
○○段土地，興建「莎爾斯堡」自用住宅。於八十二年七、八月僅完成主體結構，內
部樓梯扶手及衛浴設備均未施作，且全部之施工通道，均未加封，室內隔間均未完成
，與規定不符，被告卻於審核該公司之申請使用執照時，准予核發，以圖利勝新公司
，使勝新公司得以利用未完成之建築物，違反規定辦理登記及抵押貸款。因認被告甲
○○涉犯貪污治罪條例第六條第一項第四款之罪嫌。經審理結果，以被告犯罪不能證
明，因認第一審諭知被告無罪之判決，為無不合，予以維持，駁回檢察官在第二審之
上訴，已詳述其所憑之證據及其理由，從形式上觀察，並無何違法情形存在。檢察官
上訴意旨略以：(一)本件使用執照分二次申請，均於申請當日填具使用執照審查表，當
日辦結，而本件建物地點在太平市，非在縣府所在地，如被告未依規定親往查驗，卻
使用執照上審查表上註記表示合格，似難認不構成偽造文書，原審未予調查審酌，自
有應調查未予調查之違法。(二)被告如前往現場勘驗，自應依查驗當時之現況加以判斷
。然原判決卻採取嗣後之勘驗紀錄作為判斷之依據，已有可議。而告訴人等指訴之情
節與勘驗結果大多相符，且未傳喚了解當時建築情況之證人藍敏棟及勝新公司之負責
人易張金霞調查審酌，自屬調查未盡。原判決捨告訴人等之指述，亦不查增建之時間
，而以推論之詞為有利於被告之認定，採證顯違論理法則。(三)被告為台中縣政府工務
局技士，就其所涉案件之相關問題去函台中縣政府解釋，並據以為判決依據之一，是
否妥適，亦值斟酌。(四)本件勝新公司財務明顯困難，承購人恐損失擴大不願付款，可
以理解，但以此推論之前繳款部分均已完工，則非確認，此由告訴人所指房屋未完成
之部分，事實上告訴人並非全未付款，即可明瞭。(五)編號Ｂ之建物，原非存在，仍
在全部建物之範圍內，只是編在編號Ｂ之建物面積內，Ｂ之建物是三戶申請一戶
執照，再分割二戶出來，Ｂ之建物外牆不論是申請執照時有無列出Ｂ之編號，本
來即應於申請執照前完成。原判決以編號Ｂ之建物，於被告審核核發使用執照時並
未存在，據為有利於被告之認定，應屬誤認。而承購戶蔡各筠究於何時敲過一樓，有
無包括外牆部分，抑或外牆本來施作，仍應以被告查驗時之狀為準。(六)依現有法令，
核發使用執照，政府並未完全授權建築師負責，公務員仍負審核及查驗之責。本件被
告是否善盡審核及查驗之責，仍有不明瞭之處，被告應依所附圖說抽驗建物部分長寬
尺寸，有無抽驗記錄，而現場查驗時發覺主要構造、室內隔間及建築物主要設備等有
未完成部分，是否因縣府規定只是抽驗及丈量建築物尺寸，即可對未完成部分置之不
理。如被告有親赴現場查驗，卻未能發現與核發使用執照有關之諸多缺失，似有可疑
。又原判決認本件無室內隔間之設置，因此認只須抽驗建物尺寸相符即應發給執照，
但本件建物有室內隔間，原判決卻認定無室內隔間，顯然有誤。(七)勝新公司財務已發
生困難，急需取得使用執照以貸款脫困，被告於最短時間完成核照，是否也因貸款而
須先取得使用執照之故。被告是否確有至現場查驗，應傳喚對保當日藍敏棟及多位承
購戶在現場有無見到被告到場查驗。被告如為協助勝新公司取得貸款，明知建物尚未
達核發使用執照程度仍予發照，或根本未前往查驗，仍在審核表上註記合格，顯已有
偽造文書及圖利犯意等語。惟查依卷存證據資料，並無被告未前往現場查驗之積極證
據，尚難僅憑嗣後推測之詞即認被告未依規定前往現場查驗。而原判決已敘明依台中
縣政府函及台灣省建築師公會之鑑定報告可知，本件承購戶吳文財、魏新宮、洪堯立
、陳瓊慧、林文生、蔡各筠、洪嬌容等人所指述，及公訴人所指稱「內部樓梯扶手」
及「衛浴設備」未施作部分，非核發使用執照應行審核之項目。至於被告於勘查「莎
爾斯堡」建物時，告訴人蔡各筠所承購編號Ｂ建物後側防火巷之外牆部分是否有施
工？是否於事後為增建或二次施工而打除？依據台灣省建築師公會鑑定報告，就Ｂ
後側外牆未砌築完成，認為「外牆未砌築完成部分（如Ｂ），就建築法第一條、第
七十條及台灣省建築管理規則第三十二條等規定與意旨而言，逕與核發使用執照者，
顯失有當。」惟查上開鑑定報告附件三之一第十頁下面之說明欄，亦註明「Ｂ號棟
後側廢泥塊堆積現況（立鋼筋柱部分疑似二次施工）」；且Ｂ戶之承購戶蔡各筠亦
指稱：「一樓有敲過……」；另林仙智亦堅稱「Ｂ外牆原有施作，但為增建而打除
」；另實際施作之毅德營造股份有限公司負責人楊昌海，亦指稱「Ｂ外牆原有施作
，但為增建而打除」；再參諸上開勝新公司與承購戶魏新宮等人訂立繳款明細所示及
承購戶魏新宮、洪堯立、陳瓊慧、吳秀月、蔡各筠、洪嬌容之繳款經過，承購戶對於
開工款、基礎開挖、一樓地坪完成、一樓牆面完成、二樓底板完成、二樓牆面完成、
三樓底板完成、三樓牆面完成、四樓底板完成、四樓牆面完成、五樓底板完成、五樓
牆面完成、鋁門框完成、外牆裝飾完成、鷹架拆除完成、申請使用執照、內部隔間完
成、內牆粉刷完成、內部磁磚完成、領取使用執照等事項，均已繳款完畢，可認為勝
新公司對於上開工程均已完成。且承購戶對於內部磁磚未完成、衛浴設備未完成部分
均拒絕繳款，基此明顯可證承購戶顯對於未完成之部分即拒絕繳款，對於已完成之部
分則依約繳款，則該Ｂ棟之外牆壁未砌，承購戶斷無繳款之理。再依勝新公司興建
上開建物之現況以觀，承購戶於取得使用執照後有加建陽台並貼磁磚、加蓋屋後地上
物，均顯有增建之事實。而原審函台中縣政府查詢「有無就附件『莎爾斯堡全區總配
置示意圖』編號Ｂ之建物核發使用執照？」之事項，經函覆以：「四、另有關編號
Ｂ之建物核發使用執照乙節，經查檔案申請書（丙）區後附名冊未有該戶，並查本
府使用執照存根（如附件）名冊亦未有該戶，另查面積計算表應無編號Ｂ，Ｂ面
積屬於Ｂ戶內」，依上開鑑定報告所載Ｂ號棟後側立鋼筋柱部分「疑似二次施工
」、Ｂ之承購戶蔡各筠於審理時指稱：「一樓有敲過」、林仙智指稱：「Ｂ外牆
原有施作，但為增建而打除」、實際施作之毅德營造股份有限公司負責人楊昌海指稱
：「Ｂ外牆原有施作，但為增建而打除」、以及勝新公司與承購戶魏新宮等人訂立
繳款明細所示，及其他承購戶於事後有加蓋，暨原先申請核發使用執照並無Ｂ戶之
建物等節觀之，該編號Ｂ之建物，於被告審核核發使用執照時，並未存在，應係審
核後，事後再為二次施工無誤。關於被告於勘查「莎爾斯堡」建物時，建物間之施工
通道是否有封閉？室內隔間是否已完成？且是否於事後為增建或二次施工而打通？依
據告訴人提出之八十三年六月二十七日照片觀之，可疑Ｂ、Ｃ、Ｃ９、Ｃ１０四戶
之施工通道，於八十二年九月下旬、十一月下旬至現場抽驗時，並未封閉。惟自國人
喜好二次施工，且本建築個案中亦有多戶增建違章建築之情形觀之，營造商將原施工
通道為簡易封閉（釘上木板，或者以磚塊簡便封閉），應付抽驗後，立即打開，以便
二次施工、增建違章建築時，方便來往於鄰近各建物，致其後八十三年六月二十七日
拍照時，發現施工通道未封閉之情形，亦有可能。此自上開照片顯示施工通道旁，有
成堆之待用新磚塊，竟多疑似沾有水泥（八十四年度他字第三０號卷第五四頁、原審
卷第二宗第九八頁），即可得見。而台灣省建築師公會鑑定報告提到之「Ｃ棟二樓
外牆移至花台外」，亦經原審至現場履勘，認為應係取得使用執照後二次施工之結果
。而對於相關建築法令究竟向何行政機關函查，乃事實審法院本於職權之正常行使，
尚難漫指為不當或違法。原判決對於建物內部各戶分間牆間之通道，已於被告查驗時
封閉，係因嗣後二次施工時再行打通之事實，已於理由欄內論敘甚詳，而本件作為室
內隔間係以各戶分間牆、衛浴間及梯間牆之方式作為室內隔間，而衛浴間及梯間牆並
非核發使用執照應審核之事項，亦據原判決於理由內說明甚詳，原判決理由所稱「無
室內隔間之設置」乃用語之簡略，並非理由矛盾。至於檢察官既未在原審聲請傳喚證
人藍敏棟、易張金霞或上訴意旨所云之「多位承購戶」到庭調查，事實審法院未予調
查乃本於職權之正常行使，尚難漫指為違法。上訴意旨雖謂「被告如為協助勝新公司
取得貸款，明知建物尚未達核發使用執照程度仍予發照，或根本未前往查驗，仍在審
核表請註記『○』，顯已有偽造文書及圖利之犯意」云云，既未舉證證明，尚難僅憑
推測之詞為論斷之依據。檢察官上訴意旨，並非依據卷內資料具體指摘，徒憑己見，
仍執陳詞，就原判決明白論斷之事項，及原審認事採證職權之行使，任意指摘，泛言
原判決有應調查之證據未予調查及有適用法則不當之違法，或為單純事實之爭執，自
非適法之第三審上訴理由。其上訴違背法律上之程式，應予駁回。
據上論結，應依刑事訴訟法第三百九十五條前段，判決如主文。
中      華      民      國    九十二    年      十      月      九      日
                              最高法院刑事第六庭
                                  審判長法官  吳  雄  銘
                                        法官  池  啟  明
                                        法官  石  木  欽
                                        法官  郭  毓  洲
                                        法官  吳  三  龍
      右正本證明與原本無異
                                              書  記  官
中      華      民      國    九十二    年      十      月     十五     日
                                                                        Ｔ


司法院資訊處製作；財團法人民間司法改革基金會備份。
